臺灣高等法院臺中分院民事裁定　100年度家抗字第19號　　　　　　　　　　　　　　　　　　　　　　　　　　　　　　　　　　　　　　　　
抗　告　人　洪筠琍　
相　對　人　林承慶　
上列當事人間離婚等事件，抗告人對於民國100年2月24日臺灣臺
中地方法院99年度婚字第1100號所為裁定提起抗告，本院裁定如
下：
      主  文
抗告駁回。
抗告程序費用由抗告人負擔。
      理  由
一、本件抗告人在原審起訴主張兩造為夫妻關係，婚後同住新北
    市土城區期間，抗告人對相對人多次暴力相向，抗告人因不
    堪同居之虐待於民國99年7月間搬離兩造住處。此外，99年6
    月間，相對人向抗告人索錢，表示伊與人於99年6月1日產下
    一子，急須用錢，抗告人始知相對人與他人合意性交乙情。
    又相對人於98、99年間亦分別犯下傷害及毒品案件。綜上所
    述，兩造婚姻已生破綻無繼續維繫婚姻之必要，爰依民法第
    1052條第1項第2、3款及第2項之規定，訴請判決離婚等語。
    原審以兩造共同住所及離婚原因事實發生地均在臺灣板橋地
    方法院（下稱板橋地院）管轄範圍，本件應由板橋地院管轄
    ，因而依職權以裁定移送板橋法院，核並無不合。
二、抗告意旨略以：
(一)、民事訴訟法第568條第1項所指專屬管轄之「夫妻之住所地」
    ，依實務見解認應解為：「起訴時如夫妻無共同之住所地，
    則夫或妻之住所地，均屬該條所指之住所地」，或認為：「
    夫、妻之住所地」或「夫或妻之住所地」，亦即兼含「夫之
    住所地」及「妻之住所地」，以符婚姻事件人事訴訟設定專
    屬管轄之立法本旨（臺灣高等法院暨所屬院97年法律座談會
    民事類提案第38案研討結果、88年法律座談會研討結果、臺
    灣臺中地方法院95年度家聲字第96號裁定、最高法院93年度
    台抗字第393號裁定要旨參照）。
(二)、本件抗告人因屢遭相對人實施家庭暴力，不堪忍受而聲請通
    常保護令，惟恐相對人再對其施暴，於99年 7月間子女搬
    至臺中市居住，且以久住之意思設立住所及戶籍於臺中市，
    抗告人及子女亦在臺中市工作或就學，抗告人顯已廢止新北
    市○○區○○路2段117巷30號之住所而設立新住所於臺中市
    之意思及行為至明。況上開板橋區之住所係承租而來，在本
    件起訴（99年11月12日）前，該處早已退租，兩造均未居住
    該處，自不可能以該處為共同住所地。抗告人於廢止新北市
    住所地後，搬至臺中市居住生活，相對人亦於起訴前之99年
    10月29日遭板橋地院檢察署通緝而不知去處，足認相對人亦
    早已廢止上開新北市住處為其住所地（相對人目前在臺北看
    守所觀察勒戒，該處僅為現居地而非住所地），兩造在本件
    起訴時均未居住在原新北市住處，客觀上及主觀上均非以該
    處為住所（客觀上亦無法以該處為住所，該處已退租），更
    非兩造之共同住所，兩造在本件起訴時並無共同住所地至明
    。依前開實務見解，抗告人依民事訴訟法第568條第1項規定
    以抗告人之住所地法院為訴訟管轄法院應無違誤。
(三)、再相對人對於家庭並無責任感，且未照顧三名年幼子女，亦
    不分擔家務，無心維繫婚姻與家庭，置子女及家務於不顧，
    兩造婚姻之感情基礎已因相對人之行為而瓦解殆盡，於抗告
    人搬至臺中市居住後亦復如此，亦未支付生活費用等，其原
    因事實發生地亦兼跨抗告人及幼女住所地之臺中市，依民事
    訴訟法第568條第1項但書規定，亦應認臺中地院對本件訴訟
    有管轄權。再本件抗告人及兩造之女於99年 7月間即搬至臺
    中市居住，相關證據均在臺中地院轄區，以由臺中地院管轄
    ，調查證據較為方便，避免影響就學中之兩造之女之學習，
    況抗告人係家暴之受害人，相對人以極殘暴之方式對抗告人
    施暴或以猶如黑道行徑之言語恐嚇抗告人，抗告人及幼女均
    十分驚恐，不敢出現在相對人所在之處所，故廢止原住所，
    另立新住所。
(四)、綜上所述，兩造在本件訴訟起訴時並無共同住所，抗告人起
    訴時之住所地則在臺中市，本件訴訟之原因事實發生地包括
    抗告人住所地臺中，依民事訴訟法第568條第1項規定，臺中
    地院就本件訴訟有管轄權，原審以臺中地院無管轄權，裁定
    移送板橋地院，容有誤會，請廢棄原裁定，發回臺中地院等
    語。
三、經查：
(一)、按「婚姻無效或撤銷婚姻，與確認婚姻成立或不成立及離婚
    或夫妻同居之訴，專屬夫妻之住所地或夫妻死亡時住所地之
    法院管轄。但訴之原因事實發生於夫或妻之居所地者，得由
    各該居所地之法院管轄」，民事訴訟法第568條第1項定有明
    文。又民事訴訟法第五568條第1項所稱之「專屬夫妻之住所
    地」，係指專屬夫妻「共同」住所地之法院而言，此觀之該
    條項文字未規定為「專屬夫或妻之住所地」或「專屬夫、妻
    之住所地」，及該條項於75年修正時，特揭櫫「依民法第20
    條第 2項『一人不得同時有兩住所』之規定，夫妻住所必屬
    同一，亦即夫之住所即為妻之住所或妻之住所即為夫之住所
    ，爰將第 1項『專屬夫或贅夫之妻之住所或其死亡時住所地
    』修正為『專屬夫妻之住所地或夫、妻死亡時住所地』」為
    其立法理由，並參照民法第1002條「夫妻之住所，由雙方共
    同協議之；未為協議或協議不成時，得聲請法院定之。法院
    為前項裁定前，以夫妻共同戶籍地推定為其住所」之規定暨
    司法院大法官會議釋字第 452號解釋之意旨自明（最高法院
    95年度台抗字第 595號判決參照）。是如夫妻之住所未為協
    議或協議不成且未聲請法院定之者，自應以夫妻之共同戶籍
    地推定為其住所地，如無共同戶籍地，則以夫妻離婚原因事
    實發生地之法院為專屬管轄法院。蓋如僅以夫妻一方之現在
    住所地或現在戶籍地為專屬管轄法院，恐成夫妻之一方以遷
    移戶籍或住所地而創造管轄，顯與法律規範專屬管轄之意旨
    相違。又訴訟之全部或一部，法院認為無管轄權者，依原告
    聲請或依職權以裁定移送其管轄法院，民事訴訟法第28條第
    1項規定甚明。
(二)、經查，兩造婚後共同居住在新北市，因相對人對抗告人暴力
    相向，抗告人於99年 7月間獨自攜子女搬至臺中市居住迄今
    ，相對人並未隨抗告人至台中市共同生活等情，業經抗告人
    在原審到庭陳述明確（見原審卷第88頁）。再查，相對人戶
    籍地及居所均在新北市，在本件訴訟進行中之100年1月26日
    ，因毒品案件經板橋地方法院以99年度毒聲字第1211號裁定
    送觀察勒戒，當時在臺灣臺北看守所執行勒戒，於100年3月
    15日勒戒期滿，迄至100年5月下旬為止，其戶籍仍設在前開
    新北市○○區○○路2段117巷30號等情，有戶籍謄本、臺灣
    板橋地方法院99年度家護字第1199號通常保護令事件案卷影
    本、臺灣高等法院被告前案紀錄表在原審卷（見原審卷第58
    、66-85頁）、100年5月23日全戶戶籍資料查詢結果、100年
    5 月24日臺灣高等法院在監在押記錄表等件在本院卷（見本
    院卷第 35-37頁）為佐，兩造既未協議新住所，亦未聲請院
    定其住，足認兩造迄今仍以新北市之住所為其共同住所。至
    於抗告人於99年 7月間搬離兩造原共同住所，並於99年10月
    14日將其戶籍遷至臺中市（見本院卷第36頁全戶戶籍資料查
    詢結果表），僅為抗告人單方行為，難謂兩造已有廢止原夫
    妻住所之意思，抗告人據以主張兩造有廢止新北市住所之意
    思，自無可採。
(三)、再依抗告人在起訴狀記載事實略以：相對人係於95年間起至
    99 年7月6日止對抗告人施暴，98年11月間因傷害遭判刑3月
    入獄，99年8、9月間因毒品案遭判刑，99年 6月間向抗告人
    表示與人在外生下一女並向抗告人索錢，相對人對家庭無責
    任感，未照顧三名子女，不分擔家務，無心維繫婚姻及家庭
    ，與人合意性交，故意犯罪遭判刑，兩造婚姻因可歸責於相
    對人之事由而無法繼續維持，因而訴請離婚等語（見原審卷
    第6-13頁），依其主張離婚原因事實亦係發生在新北市，屬
    於板橋地院管轄範圍，揆諸前開說明，本件應由板橋地方法
    院管轄。抗告人抗告意旨以相對人前開「對家庭無責任感、
    未照顧三名子女、不分擔家務，無心維繫婚姻及家庭」等情
    ，於抗告人搬至臺中市後亦復如此，且未支付生活費用，主
    張本件原因事實發生地兼跨在臺中市等語，容有誤會，並無
    可採。
四、綜上所述，本件兩造之共同住所地及原因事實發生地均在新
    北市板橋地院管轄區等情，已如前述。從而，抗告人向無管
    轄權之原審法院起訴，顯係違誤，原審因而依職權以裁定移
    送其管轄法院板橋地院，並無不合。抗告意旨再執前詞指摘
    原審裁定不當，求予廢棄，為無理由，應予駁回。
據上論結，本件抗告為無理由，依民事訴訟法第95條、第78條，
裁定如主文。
中    華    民    國   100    年    5     月    30    日
                民事第六庭    審判長法  官  袁再興
                                    法  官  盧江陽
                                    法  官  陳賢慧                                                                                            
以上正本係照原本作成。
再為抗告應以適用法規顯有錯誤為理由。
如提起再抗告者應於裁定送達後10日內向本院提出抗告理由狀（
須按照他造人數附具繕本）並繳納抗告裁判費新臺幣1,000元，
同時委任律師或具有律師資格之關係人為代理人。
                                    書記官  吳麗琴

中    華    民    國   100    年    5     月    31    日
                                                      Ｓ